【裁判字號】    96,上易,714
【裁判日期】    980226
【裁判案由】    背信
【裁判全文】
臺灣高等法院臺中分院刑事判決         96年度上易字第714號
上  訴  人
即  被  告  甲○○
選任辯護人  林春祥  律師
上列上訴人因背信案件，不服臺灣臺中地方法院92年度金重訴字
第2685號中華民國95年9月21日第一審判決（起訴案號：臺灣臺
中地方法院檢察署92年度偵字第8847、8894、10598、10599、10
600號），提起上訴，本院判決如下：
      主  文
原判決撤銷。
甲○○共同連續為他人處理事務，意圖為自己不法之利益，而為
違背其任務之行為，致生損害於本人之財產，處有期徒刑陸年貳
月。
      犯罪事實
一、甲○○曾於民國（下同）八十九年間因詐欺案件，經本院判
    處有期徒刑一年二月，於九十年八月一日執行完畢。其係臺
    中市第九信用合作社（以下簡稱臺中九信）總社副總經理兼
    授信小組召集人，為受臺中九信全體社員之委託而為他人處
    理事務之人。甲○○另投資設立「文奐租賃股份有限公司」
    （由其妻巳○○掛名為負責人，實際業務均由甲○○負責運
    作，以下簡稱文奐公司）、兼營不動產生意及台中縣大里市
    ○○路○段五六五號之黃昏市場，並為「汶喬企業有限公司
    」之股東，且參與經營。甲○○明知：財政部財政部八十
    年五月三十一日臺財融字第八○一二九七三六六號函明定，
    信用合作社對每一社員授信最高總額以各該社上年度決算淨
    值減上年度決算時社員已繳股金總額半數為核算基數，其對
    單一社員授信總額不得超過該基數百分之二十，但最高以新
    臺幣（下同）八千萬元為限，其中無擔保授信總額不得超過
    該基數百分之五，但最高以二千萬元為限 (嗣財政部以八十
    三年六月十四日臺財融字第三一九八二六六七號函修正為，
    對自然人授信總餘額不得超過各該信用合作社核算基數百分
    之三十，但最高以一億六千萬元為限，其中無擔保授信總餘
    額不得超過各該信用合作社核算基數百分之六，但最高以四
    千萬元為限)。「個人授信案件徵信處理注意事項」第四
    點規定，個人年度收支，應根據有關資料酌予匡計，其在金
    融機關總授信金額達二千萬元以上者，包含本次申貸金額（
    以台北市銀行公會聯合徵信中心電腦統計資料為準），或在
    本金融機構授信達一千萬元以上者，應與年度綜合所得稅申
    報書影本（以經稽徵機關證明與正本相符者為準）核對。借
    款申請人如未能及時提供稽徵機關證明與正本相符之所得稅
    結算申報書影本時，得提供年度綜合所得稅申報書影本並加
    附相關之綜合所得稅結算申報繳款書或扣繳憑單影本。財
    政部六十一年十一月二十九日臺財錢第二一三三六號函明示
    ：信用合作社理事監事及經理人，不得利用其有關企業之職
    員，以社員名義向合作社套借任何貸款或為借款之保證人，
    提供其關係企業使用。然其為取得資金供自己所營事業週轉
    使用，竟基於意圖自己不法利益之概括犯意，於如附表所示
    編號C-01至C-12（編號C-11張麗真部分除外，見後述）之時
    間，連續多次利用臺中九信副總經理之身分，負責督導各分
    社之便，與時任前揭各分社之經理寅○○、賴成章、謝連池
    、鍾松喜、賴玉煌、癸○○等人及總社總經理賴瑞堯、張汶
    池等人商議，向臺中九信申辦如附表三所示之貸款案。因甲○○身為臺中九信之副總經理兼授信小組召集人，審核貸放
    款本人必須迴避，且每一貸款戶均受有貸款額度上限之限制
    ，乃覓由親友、員工或舊部屬：蔡敏興（堂姐之子）、林憲
    穗（表弟）、張麗真（堂弟王江漢之妻）、王淑美（堂妹）
    、王貴芳（弟弟）、巳○○（太太）、康素容（前台中九信
    員工）、張金旭（汶喬賓館及文奐租賃之員工）、吳桃（媽
    媽）、王貴芳（弟弟）、張秋露（大里國光路二段五六五號
    黃昏市場員工）等，充當人頭借戶，並指示同具意圖為甲○○不法利益犯意聯絡之不詳成年經辦人員填寫不實之個人資
    料表，虛列人頭戶之收入金額，向臺中九信辦理貸款相關事
    宜，部分貸款案並由甲○○擔任連帶保證人。而甲○○各貸
    款案承辦分社經理寅○○、鍾松喜、謝連池、賴玉煌、賴成
    章、癸○○及總社總經理張汶池、賴瑞堯、理事主席卯○○
    等人（各貸款案之承辦經理及行為人詳如附表三所示，寅○○、癸○○未具起訴，卯○○、張汶池由檢察官另行偵查中
    ，鍾松喜、謝連池、賴玉煌、賴成章等人另行審結），亦均
    明知該貸款案之實際放款對象是副總經理甲○○，蔡敏興等
    借戶係為甲○○找來之人頭，甲○○欲藉「分散貸款，集中
    使用」之方式，規避貸款限額之規定，變相超額貸款，與貸
    款規定不合，不應貸放之作業程序，仍與甲○○共同意圖為
    甲○○不法利益之犯意聯絡，而為違背其任務之行為，未依
    貸款相關規定進行調查，相關徵信人員復未對名義借戶之個
    人信用、資力收入、還款能力等進行徵信，直接將個人資料
    表內所登載之資料，照抄至徵信調查表中，並據以核貸，嗣
    後甲○○未予償還，致臺中九信發生附表三編號C-01至C12(
    不含C-11(2)部分)所示之催收款項，使臺中九信及全體社員
    之財產發生重大損害。其詳情如下：
 (一) C-01部分：八十一年七月間，甲○○因購買土地需要資金，
    為規避財政部對於同一社員之授信限制，以其親戚蔡敏興（
    堂姐之子）、林憲穗（表弟）二人為人頭，由登記於蔡敏興
    、林憲穗二人名下，但實際所有人為甲○○之坐落台中市○○區○○段第一四四、六○七─四地號土地（已改編為台中
    市○○區○○段第四九三、三八一地號）作為副擔保品，向
    臺中九信一心分社辦理信用貸款。甲○○為順利取得款項，
    指示不詳之成年經辦人員，將蔡敏興、林憲穗之個人資料表
    中年度收支情形各虛增為三百七十萬元（實際收入僅二十萬
    元）、七百七十萬元（林憲穗根本未提供任何所得資料，亦
    無人出面向林憲穗辦理徵信），製造借款人有繳息能力的假
    象，並偽填借款用途為「購買砂石運輸設備」云云。臺中九
    信負責徵信之人員亦明知該等貸款案實際上為甲○○之貸款
    案件，仍予以配合放水，未據實進行徵信調查，將個人資料
    表之年度收支情形如數轉錄至信用調查表，並將償債能力評
    定為「良好」，營業狀況「堅實」云云。甲○○並親自率隊
    至前揭擔保品坐落處估價，並於申辦文件副總經理欄蓋章，
    而張汶池、卯○○、寅○○等人亦明知本件實際上係甲○○
    之貸款，違反以人頭戶貸款規避對每一社員貸款最高額之限
    制，已超過每一社員無擔保貸款不得超過二千萬元之規定，
    仍各准貸二千萬元，計四千萬元，而為違背任務之行為。經
    臺中九信一心分社於八十一年七月二十七日撥款後，全數移
    由甲○○使用。嗣後前揭貸款屆期，甲○○無力償還，多次
    以同一手法展期轉貸，於八十七年五月十四日即因違約繳息
    轉為催收款，各為一千七百三十萬元，本息共計三千四百六
    十萬元，經以提供之擔保品聲請法院拍賣，至特別拍賣程序
    仍無人應買，使臺中九信及全體社員受有財產之損害。
 (二) C-02部分：八十三年七月二十二日，甲○○因需要資金，為
    規避財政部對於同一社員之授信限制，以其親戚張麗真（堂
    弟王江漢之妻）、王淑美（堂妹）二人為人頭，由甲○○提
    供實際為其所有，登記於王淑美名下，坐落台中市○○區○○段二九八─六、二九八─十三、八○二─三、八○二─六
    地號土地（同A-05案之擔保品，王淑美持分百分之二十，已
    改編為臺中市○○段第一六○、一六一、一六二、一六三地
    號），向臺中九信東山分社申請抵押貸款。甲○○為順利取
    得款項，指示不詳之成年經辦人員，將張麗真、王淑美個人
    資料表中年度收支情形各虛增為二百二十八萬元（與張麗真
    所得稅申報資料明顯不符）、二百二十萬元（王淑美年收入
    約十六萬元)，製造借款人有繳息能力的假象，臺中九信負
    責徵信之人員亦明知該等貸款案實際上為甲○○之貸款案件
    ，仍予以配合放水，未據實進行徵信調查，將個人資料表之
    年度收支情形如數轉錄至信用調查表。甲○○並於申辦文件
    副總經理欄蓋章，而賴成章、張汶池、卯○○等人亦明知本
    案實際上係甲○○之貸款，違反以人頭戶貸款規避對每一社
    員貸款最高額之限制規定，仍各准貸三千八百萬元，計七千
    六百萬元，而為違背任務之行為。經臺中九信東山分社於八
    十三年九月九日撥款後，全數由甲○○使用。嗣後甲○○無
    力清償前揭貸款，於八十六年四月十五日又以同一手法申請
    展期轉貸。至八十六年九月五日即因違約繳息轉為催收款，
    各為三千九百五十五萬五千元，本息計七千九百十一萬元，
    經以提供之擔保品聲請法院拍賣，於九十二年一月三日經減
    價拍賣之底價為三千五百零九萬元，仍未拍定，使臺中九信
    及全體社員受有財產之損害。
 (三) C-03部分：八十五年八月五日，甲○○因需要資金，為規避
    財政部對於同一社員之授信限制，以其胞弟王貴芳為人頭，
    提供甲○○、王金生、王貴芳共有，坐落台中市○○區○○
    段八三○─五、八三一、八三六─八地號土地及台中市○○
    路○段三六九之十五號建物，向臺中九信東山分社辦理抵押
    貸款。甲○○為順利取得款項，指示不詳成年經辦人員，將
    年收入僅二十萬元之王貴芳之個人資料表中年度收支情形，
    虛增為三百萬元，製造王貴芳有繳息能力之假象，臺中九信
    負責徵信之人員亦明知該等貸款案實際上為甲○○之貸款案
    件，仍予以配合放水，未據實進行徵信調查，將個人資料表
    之年度收支情形如數轉錄至信用調查表，甲○○並親自率隊
    至前揭擔保品坐落處估價，且於申辦文件副總經理欄蓋章，
    而賴成章、張汶池、卯○○亦明知本案實際上係甲○○之貸
    款，違反以人頭戶貸款規避對每一社員貸款最高額之限制規
    定，仍准貸七百萬元，而為違背任務之行為。經臺中九信東
    山分社於八十五年八月十四日撥款後，全數由甲○○使用。
    之後前揭貸款於八十七年十一月二十三日即因違約繳息轉為
    催收款七百三十二萬四千元，經以提供之擔保品聲請法院拍
    賣，至第三次拍賣始依底價三百七十七萬元拍定，扣除執行
    費、增值稅等，臺中九信僅受償三百二十九萬一千三百一十
    六元，使臺中九信及全體社員受有財產之損害。
 (四) C-04部分：八十五年三月間，甲○○需要資金，遂以文奐租
    賃股份有限公司（其妻巳○○掛名為董事長，實際業務均由
    甲○○運作）之名義，提供登記所有權人為文奐公司，坐落
    臺中市○○區○○段第一四三、一四三─四、五三九─一、
    五三九─二、五三九─九、五三九─一二、五三九─一三、
    五三九─一四、五三九─一五、五三九─一七等地號土地（
    已改編為臺中市○○區○○段第三八九、三九○、三九一、
    四八五、三九五、三九四、三九三、四九一、四九二地號）
    作為擔保，向臺中九信一心分社申請擔保貸款。甲○○為順
    利取得款項，親自率隊至前揭擔保品坐落處估價，並於申辦
    文件副總經理欄蓋章。而卯○○、張汶池、謝連池等人均明
    知文奐公司名義上雖由巳○○掛名為負責人，實際上係甲○○所經營，該貸款案表面上雖未逾財政部八十三年六月十四
    日臺財融字第三一九八二六六七號函所定信用合作社對同一
    營業法人授信最高總額不得超過一億六千萬元之額度，然而
    實際上卻係甲○○之貸款，已超過每一社員貸款不得超過一
    億六千萬元，其中無擔保貸款不得超過四千萬元之規定，仍
    准貸一億二千萬元，而為違背任務之行為。臺中九信一心分
    社於八十五年九月五日撥款後，該筆貸款即全由甲○○使用
    。嗣後甲○○無力清償本筆貸款之本息，本筆貸款於八十七
    年六月十五日即因違約繳息轉為催收款，本息計一億一千五
    百十八萬二千元，經以提供之擔保品聲請法院拍賣，至特別
    拍賣程序仍無人應買 (嗣經債權受讓人張志勝重新聲請拍賣
    ，於九十五年六月八日以八千二百萬元拍定)，使臺中九信
    及全體社員受有財產之損害。
 (五) C-05部分：八十六年一月二十七日，甲○○因需要資金週轉
    ，以其妻巳○○為人頭，由甲○○提供其所有，坐落台中縣
    大里市○○段一三二、一三二─一地號土地作為擔保，向臺
    中九信建成分社申請擔保貸款。甲○○為順利取得款項，指
    示不詳成年經辦人員，將身為家庭主婦，無固定收入之巳○○之個人資料表中年度收支情形，虛列為「勞務或事業收入
    一百二十萬元、租賃及投資收入一百萬元、利息收入五萬元
    ，合計二百二十五萬元」云云，製造巳○○有繳息能力之假
    象。臺中九信負責徵信之人員亦明知該等貸款案實際上為甲○○之貸款案件，仍予以配合放水，未據實進行徵信調查，
    將個人資料表之年度收支情形如數轉錄至信用調查表，並將
    償債能力判定為「極優」，綜合意見略為：「借款人巳○○
    為文喬（為汶喬之誤）企業有限公司及文奐租賃公司負責人
    ，經營狀況良好，信譽優良，為營業週轉金向本社貸款，其
    營業收入及投資收入償還貸款」云云。而鍾松喜、賴瑞堯、
    癸○○、卯○○等人亦明知本件實際上係甲○○之貸款，違
    反以人頭戶貸款規避對每一社員貸款最高額之限制，已超過
    每一社員貸款不得超過一億六千萬元，其中無擔保貸款不得
    超過四千萬元之規定，仍准貸一千二百萬元，而為違背任務
    之行為。臺中九信建成分社於八十六年一月三十一日撥款後
    ，全數轉入甲○○於臺中九信活期儲蓄存款五四七五○號帳
    戶。嗣後甲○○無力清償，前揭貸款於八十八年一月二十九
    日即因違約繳息轉為催收款，本息計一千二百三十五萬元，
    經以提供之擔保品聲請法院拍賣，至特別拍賣程序仍無人應
    買，至九十二年十二月二十三日始與C-06之標的物合併以四
    千零二萬一千元拍定，於九十三年三月三日與C-06案共分配
    受償三千零一萬三千二百零四元，使臺中九信及全體社員受
    有財產之損害。
 (六) C-06部分：八十六年一月二十七日，甲○○因需要資金週轉
    ，以前台中九信員工康素容為人頭，由甲○○提供其所有，
    坐落台中縣大里市○○○段六八─七、八五、八五─一七、
    八五─二六地號、大里市○○段一三三、一三三─一地號土
    地及台中縣大里市○○路○段五六四、五六五─一號建物作
    為擔保，向臺中九信建成分社申請擔保貸款。甲○○為順利
    取得款項，指示不詳成年經辦人員，將在學校及補習班兼課
    ，年收入僅約七十萬元，且並未經營補習班及房地產之康素
    容之個人資料表中年度收支情形，虛列為：「勞務或事業收
    入一百八十萬元、租賃及投資收入三百萬元、利息收入三百
    萬元，合計七百八十萬元」云云，製造康素容有繳息能力之
    假象。臺中九信負責徵信之人員亦明知該等貸款案實際上為
    甲○○之貸款案件，仍予以配合放水，未據實進行徵信調查
    ，將個人資料表之年度收支情形如數轉錄至信用調查表，並
    將償債能力、信譽均評定為「極優」，營業狀況評定為「堅
    實」，綜合意見略為：「借款人康素容經營補習班，並任教
    英文教師，工作勤奮，信譽良好，並投資房地產，為投資週
    轉金向本社貸款，其投資收入償還貸款」云云。而鍾松喜、
    賴瑞堯、癸○○、卯○○等人亦明知本件實際上係甲○○之
    貸款，違反以人頭戶貸款規避對每一社員貸款最高額之限制
    ，已超過每一社員貸款不得超過一億六千萬元，其中無擔保
    貸款不得超過四千萬元之規定，仍准貸八千萬元，而為違背
    任務之行為。八十六年一月三十一日臺中九信建成分社撥款
    後，即轉入第三人陳清森活期儲蓄存款第五四七八一號帳戶
    ，其中六千六百萬元再轉入甲○○於臺中九信活期儲蓄存款
    五四七五○號帳戶，由甲○○使用。嗣後甲○○無力清償，
    前揭貸款於八十七年九月七日即因違約繳息轉為催收款本息
    計七千九百五十一萬一千元，經以提供之擔保品聲請法院拍
    賣，底價訂為五千八百八十萬元仍無人應買，至九十二年十
    二月二十三日始與C-05之標的物合併以四千零二萬一千元拍
    定，於九十三年三月三日與C-05案共分配受償三千零一萬三
    千二百零四元，使臺中九信及全體社員受有財產之損害。
 (七) C-07部分：八十五年十二月十三日，甲○○因需要資金週轉
    ，以張金旭（汶喬賓館及文奐租賃之員工）為人頭，由甲○○提供其母吳桃名下，坐落台中市○○區○○段第六一○地
    號土地（已改編為臺中市北屯區三四一地號），作為擔保，
    向臺中九信東山分社申請擔保貸款。甲○○為順利取得款項
    ，指示不詳之成年經辦人員，將年收入僅約二十萬元之張金
    旭之個人資料表中，虛列為一百二十萬元，製造借款人有繳
    息能力的假象。臺中九信負責徵信之人員亦明知該等貸款案
    實際上為甲○○之貸款案件，仍予以配合放水，未據實進行
    徵信調查，將個人資料表之年度收支情形如數轉錄至信用調
    查表，並將償債能力、信譽均評定為良好。甲○○並親自率
    隊至前揭擔保品坐落處估價，並於申辦文件副總經理欄蓋章
    ，賴成章、賴瑞堯、卯○○等人亦明知本件實際上係甲○○
    本人之貸款，違反以人頭戶貸款規避對每一社員貸款最高額
    之限制，已超過每一社員貸款不得超過一億六千萬元，其中
    無擔保貸款不得超過四千萬元之規定，仍准貸一千四百萬元
    ，而為違背任務之行為。於八十六年一月三十一日撥款後，
    即全數由甲○○使用。之後甲○○無力清償，前揭貸款於八
    十七年十月二十一日即因違約繳息轉為催收款本息計一千四
    百六十四萬八千元，經以提供之擔保品聲請法院拍賣，至特
    別拍賣程序，於九十二年四月十六日至九十二年七月十六日
    止為期三個月，以公告底價六百四十萬元拍定，嗣於九十二
    年十一月十日分配僅受償四百一十五萬八千五百八十元，使
    臺中九信及全體社員受有財產之損害。
 (八) C-08部分：八十六年三月二十四日，甲○○因需要資金週轉
    ，以吳桃為人頭，由吳桃、甲○○、王金生、王貴芳分別提
    供名下坐落台中市○○區○○段第四一八─一、四二三、四
    二三─二、四三─三、四二三─四、四二四、四二五─一等
    地號土地作為擔保，向臺中九信一心分社辦理擔保貸款。甲○○為順利取得款項，指示不詳之成年經辦人員將原為家庭
    主婦無收入之吳桃之個人資料表中年度收支情形虛增為一百
    萬元，製造吳桃有繳息能力的假象。臺中九信負責徵信之人
    員亦明知該等貸款案實際上為甲○○之貸款案件，仍予以配
    合放水，未據實進行徵信調查，將個人資料表之年度收支情
    形如數轉錄至信用調查表，並將償債能力、信譽均評定為良
    好。甲○○並於申辦文件副總經理欄蓋章，而謝連池、張汶
    池、卯○○等人明知本件實際上係甲○○本人之貸款，違反
    以人頭戶貸款規避對每一社員貸款最高額之限制，已超過每
    一社員貸款不得超過一億六千萬元，其中無擔保貸款不得超
    過四千萬元之規定，仍准貸二千八百萬元（起訴書之附表誤
    為二千九百萬元），而為違背任務之行為。於八十六年三月
    三十一日撥款後，全數由甲○○使用。期滿後甲○○無力償
    還，即申請展期續貸。嗣後甲○○仍無法清償，前揭貸款於
    八十八年二月四日即因違約繳息轉為催收款，本息計二千九
    百二十七萬元，經以提供之擔保品聲請法院拍賣，至特別拍
    賣程序底價一千九百二十五萬元仍告流標，再減價至一千五
    百四十八萬元仍流標，使臺中九信及全體社員受有財產之損
    害。
 (九) C-09部分：八十六年五月十九日，甲○○因需要資金週轉，
    提供其名下坐落台中市○○區○○段第四四─一、五三、五
    六、七五等地號土地及第二三○建號建物作為擔保，向臺中
    九信東山分社辦理擔保貸款，賴成章明知已超過每一社員貸
    款不得超過一億六千萬元之規定，仍准貸二百萬元，而為違
    背任務之行為，於八十六年五月二十九日撥款後，由甲○○
    使用。之後前揭貸款於八十八年三月二十九日即因違約繳息
    轉為催收款本息計二百零八萬一千元，以提供之擔保品聲請
    法院拍賣，於九十二年十二月十八日分配七十六萬八千七百
    零二元，尚欠本金一百九十九萬一千元及至清償日止之利息
    ，使臺中九信及全體社員受有財產上之損害。
 (十) C-10部分：八十六年五月二十七日，甲○○因需要資金，以
    其胞弟王貴芳為人頭，由王貴芳提供其所有，坐落台中市○○區○村段一○六─二二地號土地，及台中市○○○路○段
    一○二號建物作為擔保，向臺中九信東山分社申請辦理抵押
    貸款。甲○○為順利取得款項，指示不詳成年經辦人員，將
    年收入約僅二十萬元之王貴芳之個人資料表中年度收支情形
    ，虛增為三百萬元，製造王貴芳有繳息能力之假象。臺中九
    信負責徵信之人員亦明知該等貸款案實際上為甲○○之貸款
    案件，仍予以配合放水，未據實進行徵信調查，該案由賴成
    章率隊前往前揭擔保品坐落處估價，甲○○並於申辦文件副
    總經理欄蓋章，而賴成章、張汶池、卯○○等人明知本件實
    際上係甲○○本人之貸款，違反以人頭戶貸款規避對每一社
    員貸款最高額之限制，已超過每一社員貸款不得超過一億六
    千萬元，其中無擔保貸款不得超過四千萬元之規定，仍准貸
    六百萬元，而為違背任務之行為。於八十六年六月五日撥款
    後，全數由甲○○使用。嗣後甲○○無力償還，前揭貸款於
    八十七年十一月二十三日即因違約繳息轉為催收款，本息計
    六百二十七萬元，經以提供之擔保品聲請法院拍賣，經數度
    減價拍賣，至九十二年十月十六日，始獲分配三百零五萬五
    千八百三十五元，使臺中九信及全體社員受有財產之損害。
 (十一) C-11(1)甲○○部分：八十六年六月間，甲○○因需要資金週
    轉，提供其名下坐落台中市西屯區○○○段第一六二七─二
    、一六二七─三、一六二七─五、一六二七─六地號土地（
    甲○○應有部分四十分之四）作為擔保，向臺中九信西屯分
    社申請辦理擔保貸款，由賴瑞堯、賴玉煌會同經辦人員前往
    估價，而賴玉煌、賴瑞堯等人均明知該擔保品為共有土地，
    其上復有共有人共有之地上物，仍因本件係甲○○之貸款，
    而違反授信原則，故予放水，未徵取共有人為連帶保證人，
    亦未就地上物設定權利，又其中第一六二七─二、一六二七
    ─三地號土地為都市○○道路用地，仍亦依時價，全部擔保
    品評估為共八百五十萬元，渠等與張汶池、卯○○等亦知本
    件貸款已超過每一社員貸款不得超過一億六千萬元，其中無
    擔保貸款不得超過四千萬元之規定，仍准貸八百五十萬元，
    於八十六年六月二十五日撥款，而為違背任務之行為。嗣後
    甲○○無力清償，前揭貸款於八十八年三月二十九日因違約
    繳息轉為催收款八百八十八萬四千元，經以提供之擔保品聲
    請法院拍賣，因無人應買而多次減價拍賣，至九十三年五月
    十二日始獲分配一百一十六萬八千七百零二元，使臺中九信
    及全體社員受有財產之損害。
 (十二) C-12部分：八十六年十月二十七日許，甲○○因需要資金，
    以其員工張秋露為人頭，提供甲○○所有，坐落台中縣大里
    市○○段一三四地號土地及台中縣大里市○○路○段五五七
    號建物作為擔保，向臺中九信建成分社申請辦理抵押貸款。
    甲○○為順利取得款項，指示不詳之經辦人員，將年收入僅
    二十萬元之張秋露之個人資料表中年度收支情形，虛列為：
    「勞務或事業收入七百萬元、租賃及投資收入二百五十萬元
    、其他收入八十萬元，合計一千零三十萬元」云云，製造張
    秋露有繳息能力的假象。臺中九信負責徵信之人員亦明知該
    等貸款案實際上為甲○○之貸款案件，仍予以配合放水，未
    據實進行徵信調查，將個人資料表之年度收支情形如數轉錄
    至信用調查表，並將償債能力、信譽均評定為「極優」，營
    業狀況評定為「堅實」，綜合意見略為：「借款人張秋露從
    事營造業，工作認真，經營狀況良好、信譽優良，為營建工
    程週轉金向向本社貸款，其營業收入償還貸款」云云。該案
    由癸○○、張子金、鍾松喜會同經辦人員至現場估價，鍾松
    喜並於信用調查表上蓋章核可。卯○○、張汶池、癸○○等
    人明知本件實際上係甲○○本人之貸款，違反以人頭戶貸款
    規避對每一社員貸款最高額之限制，已超過每一社員貸款不
    得超過一億六千萬元之規定，仍准貸七千八百萬元（起訴書
    犯罪事實欄誤為八千萬元），而為違背任務之行為。於八十
    六年十月三十日撥款後，全數於同日轉入甲○○帳戶，由甲○○使用。嗣後前揭貸款於八十七年九月七日即因違約繳息
    轉為催收款本息計八千一百五十一萬元，經以提供之擔保品
    聲請法院拍賣，因無人應買而多次減價拍賣，於九十二年十
    二月四日始以三千三百七十一萬二千元拍定，使臺中九信及
    全體社員受有財產之損害。
二、甲○○身為臺中九信總社副總經理兼授信小組召集人，為受
    台中九信全體社員之委託而為他人處理事務之人，明知如附
    表一、附表二所示之貸款案件行為人載明甲○○部分，分別
    為卯○○、賴大吉使用人頭或違背放款規定，有分散貸款、
    集中使用、超過每一社員貸款最高額、徵信不實之情形，竟
    基於同一背信之概括犯意，與張汶池、賴成章、賴瑞堯、卯
    ○○、賴大吉、辛○○、庚○○及不詳姓名之成年承辦人員
    等人（辛○○未據起訴，庚○○已判決確定，其餘被告另行
    審結，渠等分別參與之情形如附表一、二所示），共同基於
    意圖為臺中九信理事主席卯○○、理事賴大吉之不法利益之
    概括犯意聯絡，於審核該等貸款時，故予放水，同意貸放，
    而為違背任務之行為，使台中九信及全體社員受有財產之損
    害。
三、嗣臺中九信因逾期放款問題嚴重（據中央存款保險公司對臺
    中九信之利害關係人逾期放款專業檢查報告顯示：迄檢查基
    準日九十年五月三十一日止，台中九信逾期放款約四十三億
    七千五百八十五萬七千元，合計卯○○、賴大吉、甲○○三
    人及渠等之關連戶合計約十一億九千餘萬元，已列為逾期放
    款金額計約十一億八千餘萬元，占全部逾期放款約百分之二
    十七點二，甲○○本人及其關連戶之逾期放款共約四億七千
    多萬元 (扣除如理由欄四所述不構成背信之C-11(2)張麗真部
    分後)。因台中九信之淨值於調整後已呈負數，財政部遂於
    九十年九月十四日，以臺財融字第○九○三○○○一四九號
    函，命合作金庫銀行概括承受。合作金庫於九十二年十月二
    十八日，將如附表所示大部分之逾期放款併同台中九信其他
    逾期貸款共二千五百六十二戶，以統包方式公開標售，由中
    華開發資產管理股份有限公司以最高價得標，該公司指定中
    華成長三資產管理股份有限公司為受讓人。
四、案經財政部以九十年九月六日以臺財融（六）字第○○九○
    三七七九二七號函檢附中央存款保險公司對各該金融機構利
    害關係人逾期放款專業檢查報告，函請臺灣高等法院檢察署
    偵辦，由該署檢察官協同臺灣臺中地方法院檢察署檢察官指
    揮法務部調查局中部地區機動工作組調查後，移送臺灣臺中
    地方法院檢察署檢察官偵查起訴。
      理  由
一、證據能力：
    按刑事訴訟法第一百五十九條之一規定：被告以外之人於審
    判外向法官所為之陳述，得為證據。被告以外之人於偵查中
    向檢察官所為之陳述，除顯有不可信之情況者外，得為證據
    。第一百五十九條之二規定：被告以外之人於檢察事務官、
    司法警察官或司法警察調查中所為之陳述，與審判中不符時
    ，其先前之陳述具有較可信之特別情況，且為證明犯罪事實
    存否所必要者，得為證據。第一百五十九條之三規定：被告
    以外之人於審判中有下列情形之一，其於檢察事務官、司法
    警察官或司法警察調查中所為之陳述，經證明具有可信之特
    別情況，且為證明犯罪事實之存否所必要者，得為證據：一
    、死亡者。二、身心障礙致記憶喪失或無法陳述者。三、滯
    留國外或所在不明而無法傳喚或傳喚不到者。四、到庭後無
    正當理由拒絕陳述者。第一百五十九條之四規定：除前三條
    之情形外，下列文書亦得為證據：除顯有不可信之情況外
    ，公務員職務上製作之紀錄文書、證明文書。除顯有不可
    信之情況外，從事業務之人於業務上或通常業務過程所須製
    作之紀錄文書、證明文書。除前二款之情形外，其他於可
    信之特別情況下所製作之文書。第一百五十九條之五規定：
    被告以外之人於審判外之陳述，雖不符前四條之規定，而經
    當事人於審判程序同意作為證據，法院審酌該言詞陳述或書
    面陳述作成時之情況，認為適當者，亦得為證據。當事人、
    代理人或辯護人於法院調查證據時，知有第一百五十九條第
    一項不得為證據之情形，而未於言詞辯論終結前聲明異議者
    ，視為有前項之同意。另刑事訴訟法施行法第七條之三規定
    ：民國九十二年一月十四日修正通過之刑事訴訟法施行前，
    ．．但修正刑事訴訟法施行前已依法定程序進行之訴訟程序
    ，其效力不受影響。下列所述證人之證述或同案被告之陳述
    暨書證，分別符合上開規定，均有證據能力，合先敘明。
二、實體部分：
    訊據被告甲○○對於其為臺中九信總社副總經理兼授信小組
    召集人，如附表三所示之貸款係伊及伊之親友、關係人所申
    貸，以及附表一、二中行為人欄中列有甲○○部分之貸款係
    伊經手等情均坦承不諱，惟矢口否認犯背信罪行，於原審辯
    稱：臺中九信乃依八十二年十二月三日制定實施之「信用
    合作社法」重新換照營業，由財政部直接管理監督。故起訴
    書所載上開期日後之授信案件，自應適用信用合作社法，而
    非原有法令效力所及。伊並未虛增年度收支情形及偽填個
    人資料表。(3)如附表三所示之貸款固係伊之親友所申貸，惟
    渠等並非伊之人頭戶，而是關係人戶，資金全由借款人自行
    利用處理，若有流入伊帳戶者，係因合夥投資、家族未分家
    遺產、夫妻關係、代不識字之母親全權處理擔保品繳息事宜
    等關係，由伊統籌運用管理所貸款項於家族（庭）生活照料
    、家族性企業或投資於與他人合夥之事業。再伊以自己名義
    並提供足額擔保品，無人頭戶問題，自非「分散貸款，集中
    被告一人使用」之情形。伊之配偶巳○○每個月有汶喬賓
    館之薪資六萬元收入，及經營黃昏市場每月營收約八十萬元
    ，以及文奐租賃有限公司之分紅，並非無收入之人，其個人
    資料表所列收入情形並無虛報。附表三C-04文奐租賃有限
    公司為一法人組織，一億二千萬元之貸款額度未達臺中九信
    或財政部規定之上限，該等貸款全由該公司自行利用處理，
    例如於八十六年投資約三千萬元之電腦設備、電視牆、貴賓
    室、不斷電設備、通訊設備、辦公桌椅等，以利出租予九鼎
    証券股份有限公司大里分公司，非供伊個人使用。伊至擔
    保品處會估標的物之目的，一為調查擔保品實際情況，一為
    避免估價員有舞弊或錯誤判斷，並無提高擔保品價格致生損
    害或不利於臺中九信之行為。臺中九信內控規定並非法令
    ，副總經理無授權貸放額度，估價辦法及投標承受拍賣品部
    分，承辦單位為徵信室、資產評估損失準備提列逾期放款、
    催收呆帳處理辦法，屬會計室和徵信室職權，均由總經理直
    接管轄。中央存保公司非金融主管機關，其檢查報告皆屬
    經營方式之問題，無關違背法令部分。合作金庫購併案是
    將債權列冊議價、買賣，概括承受債權債務，而非以股權計
    價換股。其承受範圍僅及於社有財產及債權債務。因非合併
    案，臺中九信將債權出售與合作金庫銀行，其權利義務已經
    終結，且合作金庫已十足退還臺中九信社員全部股金，並未
    造成損失於該社社員。起訴書所載部分犯行已罹於追訴權
    時效云云。於本院辯稱：伊非理事，信用合作社放款審核委
    員會組織準則對伊不適用，伊辦理系爭貸款均依一般正常程
    序辦理，未指示填寫虛偽信用卡表，未關說施壓，提供之擔
    保品亦無高估之情形，文奐公司貸款利息均由該公司以轉帳
    方式繳付，C-01至C-12之貸款伊係統籌用於共同投資事業，
    且貸款時間不同，殊難謂為分散貸款，集中使用。附表一、
    二之貸款是否為卯○○、賴大吉使用之人頭貸款，伊並不知
    道，且該等貸款均依九信規定辦理，未向伊請託，況伊並非
    放款單位，放款與否及金額多少均無權過問，且伊不列席放
    款審核委員會或授信委員會，貸款申請書於審議後即送回授
    信單位，伊對卯○○、賴大吉之關連戶授信案並不知情。各
    貸款均直接向九信各分社申請，個人資料無庸交伊審閱，伊
    亦無從得知是否人頭戶及收入有無虛偽填載之情事。貸款時
    間自八十一年至八十六年，於九十二年拍賣時因不動產價格
    滑落，自不能推測貸款當時之抵押品有高估云云。惟查：
  (1)「信用合作社法」固於八十二年十二月三日公布，惟該法第
    五條第一項明定其主管機關為財政部，則財政部之前對信用
    合作社所訂之各項行政規則，自係繼續適用。
  (2)按財政部八十年五月三十一日臺財融字第八○一二九七三六
    六號函明示信用合作社對每一社員授信最高總額，以各該社
    上年度決算淨值減上年度決算時社員已繳股金總額半數為核
    算基數，其對單一社員授信總額不得超過該基數百分之二十
    ，但最高以新臺幣八千萬元為限，其中無擔保授信總額不得
    超過該基數百分之五，但最高以二千萬元為限，嗣財政部以
    八十三年六月十四日臺財融字第三一九八二六六七號函修正
    為，對自然人授信總餘額規定不得超過各該信用合作社核算
    基數百分之三十，但最高以一億六千萬元為限，其中無擔保
    授信總餘額不得超過各該信用合作社核算基數百分之六，但
    最高以四千萬元為限 (見卷附財政部函)。又合作社乃以「
    社員」為基礎之團體，其宗旨為穩健經營及普遍服務社員，
    與銀行以追求最高利潤為目的之性質不盡相同，因此特別保
    障社員之權益，從而早已嚴禁借用人頭分散貸款、集中使用
    ，以防止人頭借戶對於貸款之使用、清償情形均漠不關心，
    而風險過度集中於同一借戶之情形。故財政部早於六十一年
    間，即以六十一年十一月二十九日臺財錢字第二一三三六號
    函明確指稱：「本部迭准中央銀行函送各信用合作社業務檢
    查報告，發現間有少數信用合作社理監事及經理人有利用權
    套借社款之情事，嚴重影嚴業務營運，違反金融業務風險分
    散原則，茲為防杜流弊並促進信用合作社健全經營起見，特
    規定信用合作社理事監事及經理人，不得利用其有關企業之
    職員，以社員名義向合作社套借任何貸款或為借款之保證人
    ，提供其關係企業使用，如有故違，應依有關法令規定，嚴
    予議處。」 (見卷附財政部函)，足見被告甲○○所採用之
    「借用人頭，分散貸款，集中使用」方式，早為財政部明令
    禁止。被告賴大吉係台中市第九信用合作社之副總經理兼授
    信小組召集人，就上開財政部之規定自難推諉不知，被告甲○○於調查站訊問時即供稱：我印象中臺中九信擔保及無擔
    保貸款最高限額都有規定而且係依據財政部規定提交社員代
    表大會通過，擔保之自然人最高限額為八千萬元．．，是為
    了要規避個人借款的上限規定，才利用人頭貸款等語 (見九
    十二年四月七日筆錄)。
  (3)被告甲○○如何拜託親友擔任借款人頭，以及臺中九信人員
    對於該等貸款案件大部分未確實進行徵信，該等「個人資料
    表」、「信用調查表」上填載之收入資料均灌水不實，所貸
    得之款項均由被告甲○○使用，而林憲穗之借款資料甚至非
    其親自填寫等情，業經證人即人頭戶蔡敏興於92年1月28 日
    偵訊時結稱：伊於調查站所言，僅借用名義供甲○○向台中
    九信辦理貸款，至於何時辦理、擔保品由何人提供均不清楚
    ，年收入約二十萬元，九信人員並未對伊做徵信調查，亦未
    曾繳過任何利息等語實在；證人即人頭戶林憲穗於92年1月
    28日調查筆錄證稱：未曾委託或授權他人代為蓋章，台中九
    信並無對伊辦理徵信，也未曾向伊催繳本金及利息，伊曾從
    事相框製造、大理石拼貼等工作等語；證人即人頭戶張麗真
    於92年2月13日偵訊時結稱：伊在調查站所言，曾應甲○○
    要求借用伊人頭向台中九信東山分社借款，從未曾繳過貸款
    利息，信用表上所寫伊經營之好家庭商店係伊配偶王江漢開
    設，即伊所述經營早餐之小吃店，約在八十二、三年結束等
    語實在；證人即人頭戶王淑美於92年2月13日偵訊時結稱：
    伊在調查站所述，將個人名義借給甲○○購買土地，借人頭
    給甲○○向台中九信辦理擔保貸款，年收入約十六萬餘元，
    並無繳納過貸款利息等語實在；證人即人頭戶王貴芳於92
    年2月13日偵訊時結稱：伊在調查站所言，提供個人名義供
    甲○○向台中九信辦理擔保貸款，年收入約二十萬元，貸款
    利息均由甲○○負責繳交等語實在；證人即人頭戶康素容於
    92年1月28日偵訊時結證：伊在調查站所言，甲○○受限於
    臺中九信每人貸款最高限額，乃以伊名義充當人頭戶向台中
    九信貸款，貸款利息繳納及償還均由甲○○負責，年收入約
    七十餘萬元，未經營補習班與投資房地產買賣，且未投資週
    轉金向台中九信貸款等語實在；證人即人頭戶張金旭於92年
    2 月13日偵訊時結稱：伊在調查站所言，向台中九信東山分
    社申貸擔保借款一千四百萬元資金流向要問甲○○才知道，
    年收入僅二十萬元左右，未曾支付過貸款利息等語實在；證
    人即人頭戶吳桃於92年2月13日偵訊時證稱：伊在調查站所
    述，甲○○拿伊名下北屯路二四一之一號之土地房屋向台中
    九信借款，伊無支付借款利息及本金等語實在；證人即人頭
    戶張秋露於於92年2月13日偵訊中證述：伊在調查站所述，
    曾在甲○○父親經營之瓦斯行工作，期間其父親很照顧伊，
    才在甲○○的拜託下，幫他在台中九信建成分社借款申請書
    、本票上簽名，個人年收入約二十萬元，不曾投資其他事業
    ，也無其他投資收入等語實在，另證人即原臺中九信職員午
    ○○於偵查中證稱：C-01、C-08貸款案係甲○○介紹蔡敏興
    及吳桃等人來辦理貸款，分別由經理寅○○、謝連池交待放
    款部分受理等語 (見九十二年三月二十日筆錄)，證人辛○○於偵查中證述：伊知道甲○○、賴大吉、賴賴吉三人都是
    為了規避利害關係人及同一關係人授信的限制，才會找人頭
    貸款等語 (見九十二年三月二十八日筆錄)，證人張汶池於
    偵查中證述：卯○○、甲○○、賴大吉都是為了規避財政部
    的規定，才用人頭貸款等語 (見九十二年四月二十二日筆錄
    )。
  (4)附表三編號C-01至C-12(C-11張麗真部分除外)之貸款案，實
    際既均為被告甲○○所申貸，貸得之款項亦為甲○○所使用
    ，不詳姓名之承辦人僅係為被告甲○○辦理上述貸款，苟非
    被告甲○○授意，當無擅自將借款人之所得提高之必要。
  (5)證人巳○○於偵查中明確證稱：「甲○○是伊丈夫，因伊夫
    家曾經營米店、瓦斯行生意，其收入用以支付家用，而甲○○在臺中九信的收入則由其自理，做為投資生意之用，偶而
    才會貼補家用，八十七年以後甲○○投資的生意垮了且辭去
    工作就離家迄今，伊與甲○○的錢是各自處理，伊不太過問
    甲○○的事。……甲○○因在臺中九信擔任副總經理，所以
    他成立文奐租賃股份有限公司的時候就以伊的名義掛名擔任
    負責人，而實際的業務則由甲○○去操作，營業項目為何及
    有無正常營運我皆不過問。……當時文奐租賃股份有限公司
    是設在伊夫弟王金生的房子，因伊與王金生的關係不好，所
    以甚少過去。……甲○○因需要資金周轉，曾要求伊在臺中
    九信的空白借款申請書借款人姓名欄上簽名，因該空白借款
    申請書沒有填寫金額，伊曾向甲○○問『要借多少』，而甲○○則表示『看上面要准多少』，因甲○○是伊先生，所以
    伊就在空白借款申請書上簽名，至於借了多少錢，擔保品為
    何我不清楚，伊比較清楚的是甲○○透過伊向親戚及朋友借
    的民間債務。……（問：提示巳○○、文奐租賃公司臺中九
    信借款申請書、不動產抵押申請書等資料影本，請你詳視該
    資料，是否皆由你親自辦理？）不是，是甲○○去辦理借款
    的。（問：前述貸款你有無簽立個人本票或借據提供台中九
    信為債權擔保？是否親自簽立？）伊沒有簽立個人本票或借
    據給臺中九信。（問：你前述於八十六年一月三十一日以你
    名義向台中九信建成分社申請擔保貸款一千二百萬元及八十
    五年九月五日以文奐公司名義向臺中九信一心分社辦理擔保
    貸款一億二千萬元，並由你擔任連帶保證人之詳情為何？擔
    保品為何人所有？保證人為何人？）前述兩筆貸款是甲○○
    借的，其如何借到錢伊不清楚，擔保品是誰的伊也不清楚，
    保證人是誰我也不清楚。（問：前述八十五年九月五日以文
    奐公司名義向臺中九信一心分社辦理擔保貸款一億二千萬元
    ，並由你擔任連帶保證人，臺中九信人員有無要求你辦理對
    保？）沒有。（問：臺中九信人員有無因本案到現場鑑估地
    價？有無親自向你及文奐公司做徵信調查？）伊不清楚鑑估
    的情形，臺中九信人員並未向伊做徵信調查。（問：提示巳
    ○○、文奐租賃公司臺中九信個人資料表、信用調查表，上
    表記載你於八十五年度年收二百二十五萬元，又八十五年五
    月三日製表之個人資料表上記載你年收入（未記載年度）四
    百六十六萬元，是否屬實？）所提示之個人資料表上的簽名
    ，是伊親筆簽名，當時是甲○○拿空白的個人資料表給伊簽
    寫名字而已，伊只是家庭主婦，沒有什麼收入，其所填載的
    年收入並非屬實。（問：前述貸款之用途及流向為何？）伊
    不清楚，甲○○向臺中九信借款的用途及流向伊不清楚。（
    問：你是否為甲○○所使用之貸款「人頭」？）伊是甲○○
    的太太，伊只是基於夫妻之情誼幫忙他，而在空白借款申請
    書上簽名，但甲○○要借多少錢及作何使用，伊並不清楚。
    ……甲○○投資不動產的事是他自己在處理，伊並不瞭解。
    （問：提示合庫支票ＵＡ0000000－0合計一億二千
    萬元，請你詳視該支票存根欄，是否為前述文奐公司貸款一
    億二千萬元之資金流向？）我不清楚，伊的支票存款帳戶及
    印章是由甲○○所使用。……貸款利息都是甲○○在處理，
    因伊是甲○○的太太，夫妻是生命共同體，伊無法不幫忙他
    。」等語（九十二年他字第一一六號第三卷第三八七至三九
    ○頁檢察官訊問筆錄），嗣於原審法院審理時改稱：「在九
    信建成分社貸款一千二百萬的案子，伊在調查局時可能太緊
    張了，講的有出入。其實是伊親自去建成分社辦的。當時伊
    在經營汶喬賓館……伊在那裡薪水一個月有六萬元，分紅有
    約十萬元。黃昏市場伊自己經營，一個月收入約八、九十萬
    收入，伊每月可拿到約四十萬左右。這些是伊當時個人收入
    ，在中機組時伊沒有提到這部分。」等語（九十五年七月二
    十六日審判筆錄），於本院審理時證稱：文奐租賃公司向九
    信辦理的貸款，利息是由公司以轉帳方式繳納的，伊之名義
    辦理貸款，利息係伊自己繳，伊因為太緊張，又怕會有事，
    所以在檢察官偵查時陳述年收入講錯，伊一年大約有兩百五
    十萬收入等語，然本院審閱被告甲○○所提出之巳○○八十
    四年度綜合所得稅核定通知書，巳○○本人於該年度之所得
    情形為：營利所得臺中六信一千零四十二元、臺中九信三千
    五百元、黃昏市場十七萬一千三百七十九元，租賃所得九萬
    八千二百七十七元、其他所得臺灣中區電信管理局四千一百
    五十六元，合計僅二十七萬八千三百五十四元，其餘所得均
    為其配偶即被告甲○○之收入，核與本案文奐租賃有限公司
    、巳○○貸款資料所附巳○○個人資料表所載「勞務或事業
    收入一百二十萬元、租賃及投資收入一百萬元、利息收入五
    萬元，合計二百二十五萬元」云云，差距逾七倍之多，與證
    人巳○○上開所述差距甚大，顯見證人巳○○於原審及本院
    審理中所述，係迴護被告甲○○之詞，不足採信，以其於偵
    查中所述與調查站訊問時所陳相符之證言，較為可信。
  (6)文奐租賃有限公司雖由巳○○掛名為負責人，實際均由被告
    甲○○經營，業據巳○○於偵查及原審法院審理時證述明確
    。如附表三編號C-04所示之貸款，表面上雖為文奐租賃有限
    公司所貸，實際上既為甲○○所使用，並由甲○○決定投資
    於證券業使用之設備，出租予九鼎証券股份有限公司大里分
    公司，實質上仍應屬甲○○之貸款，自應受財政部所規定信
    用合作社對每一社員授信最高總額不得超過一億六千萬元之
    限制。
  (7)依信用合作社授信審議委員會組織準則第十一條規定：授信
    審議委員會委員，對審核本人或與本人有利害關係者之案件
    時，應行迴避。依扣案之貸款資料顯示附表三C-01、C-03、
    C-04、C-07貸款案均由被告甲○○領隊前往擔保品所在地會
    估，C-06、C-12貸款案被告甲○○為審議委員會委員兼召集
    人，另被告甲○○於C-01、C-02、C-03、C- 04、C-07、
    C-08、C-10等貸款案之副總經理欄蓋章。證人即原臺中九信
    職員未○○於偵訊中證稱：甲○○於C-03、C-04、C-07等貸
    款案均一同前往現場會估而未迴避等語（見九十二年三月十
    日偵查筆錄)，證人張汶池證稱：甲○○、賴大吉、卯○○
    三人在辦理本人、配偶、家屬或與本人有利害關係者之貸款
    案時都沒有迴避等語 (見九十二年四月二十二日偵訊筆錄)
    。被告甲○○係臺中九信副總經理兼授信小組召集人，對於
    以親友名義貸款，實質上卻係其使用，由其提供擔保品，或
    由其擔任保證人之貸款案件，親自率隊至現場估價之行為，
    無異係對於其餘估價人員施加壓力，使渠懾於其副總經理之
    淫威，不得不估至被告甲○○滿意之價額，不當至為顯然。
  (8)中央存款保險公司對臺中九信之利害關係人逾期放款專業檢
    查報告（附於臺灣高等法院檢察署九十年度查字第一五一號
    卷內，檢查基準日九十年五月三十一日），明列對於附表所
    示甲○○關連戶貸款案件之諸多缺失，諸如：
    (甲)未詳加調查借戶所營事業及財產等信用狀況，對於借款金
      額逾一千萬元之個人戶，亦未徵取報稅資料附卷以為核貸
      參考，與「個人授信案件徵信處理注意事項」之規定未符
      ，如一心分社林憲穗、吳桃、東山分社王貴芳等戶；另有
      所得偏低與借款金額顯不相稱者，更未合理敘明其他還款
      來源而貸與，如一心分社蔡敏興、東山分社王淑美等戶。
      另如八十六年一月三十一日建成分社康素容中期擔保放款
      ，信用調查表記載其八十五年度收入合計為七百八十萬元
      ，調查意見評估為：「能力、信譽極優」，惟當年度報稅
      所得僅五十一萬九千元，亦未核實評估。
    (乙)對擔保品土地鑑估時價為公告現值之數倍者，未留存訪價
      資料或鄰近地段之成交價格為估價依據。如東山分社張金
      旭中擔放一千四百萬元，後經法院鑑價僅四百五十七萬七
      千元，與其鑑估價值一千四百零七萬一千元相差甚鉅。
    (丙)辦理張秋露中期擔保放款，未洽請出租人提供租約附卷，
      而僅以擔保物提供人甲○○出具聲明切結，嗣因租賃關係
      不詳，法院不予點交，經三次公開拍賣亦無人應買，其鑑
      估作業核有欠當。
    (丁)甲○○擔任康素容、張秋露中期擔保放款之審議委員會委
      員兼召集人，均未迴避，過程顯有欠妥。
    (戊)辦理甲○○關連戶均未辦理覆審，對於借款資金運用是否
      與申請用途相符，借、保戶信用狀況變化或擔保品使用現
      況等，皆未透過覆審有效管理，核有欠妥。
    (己)西屯分社辦理甲○○短期擔保放款八百五十萬元，所徵擔
      保品為持分之農地，惟未徵取共有人為連帶保證人，復因
      該土地上有共有人共同所有之地上物，借戶延滯後擔保品
      經法院拍賣不予點交；另部分擔保品（惠來厝段一六二七
      －二、一六二七－三）為都市○○道路用地，該社仍依時
      價鑑估，鑑估作業欠穩健，均影響承買意願，八十九年十
      一月二日特別拍賣程序底價四百八十二萬元仍無人應買，
      不利債權收回。
    (庚)借戶所貸資金多流向甲○○帳戶，有分散借款、集中使用
      及規避同一人授信限額之情事，如巳○○、康素容、張秋
      露等均流入甲○○帳戶，利息亦由甲○○帳戶繳納。
    (辛)一心分社辦理文奐租賃股份有限公司短期擔保放款，該公
      司八十二年至八十四年連年虧損，還款能力薄弱，仍於八
      十五年九月五日撥貸鉅額放款，復於八十六年三月三十一
      日辦理展期，其申請書之「過去償債情形有無延滯」仍勾
      選「無」，顯與事實不符，徵信作業欠確實等。
  (9)此外並有如附表所示之各筆貸款、放款資料明細表扣案及中
    央存款保險股份有限公司於九十一年十二月五日以存保檢字
    第九一○○一四八七九號函送之貸款資金清查表暨拍賣資料
    等在卷可按。
  (10)被告甲○○為貸取附表三 (編號C-11張麗真除外)之款項，
    明知財政部對每一社員貸款之最高限額限制及規定信用合作
    社理事監事及經理人，不得利用其有關企業之職員，以社員
    名義向合作社套借任何貸款或為借款之保證人，竟連續以人
    頭戶並要不詳姓名之成年承辦人虛列人頭戶之所得，以達高
    額貸款之目的，第一次貸款即附表三編號C-01一次即違反無
    擔保貸款不得逾二千萬元之規定，先後貸款合計逾每人貸款
    最高限額一億六千萬之限制，並於附表三 (編號C-11(2)張麗
    真除外)之貸款案或率隊前往擔保品所在地會估或為審議委
    員會委員兼召集人或為申貸案件之副總經理欄蓋章 (見上述
    (7)所述)，其圖自己不法利益背信之犯意至為炯然，殊難以
    被告有提供擔保品及曾償還部分利息或各次貸款未逾一億六
    千萬元之限制即認其無意圖自己不法利益之背信犯意。
  被告甲○○於偵查中供述：C1-C12貸款案臺中九信之承辦人
    員均知道是伊的案子，實際借款是伊等語 (見九十二年四月
    七日筆錄)，而附表三所列 (編號C-11張麗真除外)之貸款案
    ，違反財政部對每一社員貸款之最高限額限制及信用合作社
    理事監事及經理人，不得利用其有關企業之職員，以社員名
    義向合作社套借任何貸款或為借款之保證人等規定，甚為明
    顯，且人頭戶之貸款超過一千萬元者，如一心分社林憲穗、
    吳桃及東山分社王貴芳等未依個人授信案件徵信處理注意事
    項規定命提出年度所得等相關資料，人頭戶所得偏低與借款
    金額顯不相稱者，更未合理敘明其他還款來源而貸與，如一
    心分社蔡敏興、東山分社王淑美等戶，另如八十六年一月三
    十一日建成分社康素容中期擔保放款，信用調查表記載其八
    十五年度收入合計為七百八十萬元，調查意見評估為：「能
    力、信譽極優」，惟當年度報稅所得僅五十一萬九千元，未
    核實評估如上述，附表所列之各該貸款案臺中九信承辦人員
    賴成章、寅○○、謝連池、賴瑞堯、鍾松喜、癸○○、賴玉
    煌及張汶池、卯○○等人分別於信用調查表、借款申請書上
    蓋章核准與被告甲○○間顯有犯意聯絡及行為分擔。
  如附表一、二所示之卯○○、賴大吉貸款案件，除B-01賴大
    吉部分以外，分別為卯○○、賴大吉使用人頭，虛列人頭戶
    所得，逾個人貸款最高限額，均有分散貸款、集中使用，違
    背放款規定，未附綜合所得稅結算申報書影本或扣繳憑單影
    本、徵信不實等情形，業據卯○○之人頭戶即證人賴佳慶於
    92年1月20日偵訊時證稱：伊在調查站所言將臺中九信東山
    分社帳戶借給卯○○的公司使用，方便該公司向臺中九信辦
    理貸款之用，貸款資金流向伊不清楚，利息均由卯○○負責
    繳納，臺中九信授信人員無向伊進行個人徵信，年收入僅六
    十餘萬元，．．，信用調查表填註年收入三百八十六萬元不
    正確等語實在；證人江靜堅於92年2月13日偵訊時證稱：伊
    在調查站所述八十三年間卯○○要伊做他的借款保證人，有
    在空白表格上簽名蓋章，嗣後才知卯○○以伊名義向臺中九
    信借款，資金流向伊不清楚，年收入僅約十萬餘元，從未繳
    過任何利息等語實在；證人賴照中於92年1月28日偵訊時證
    稱：伊父親卯○○以伊名義向臺中九信東山分社貸款，貸款
    由伊父親卯○○處理，伊年收入約幾十萬元至一百萬元之間
    ，貸款利息均由伊父親卯○○處理等語實在；證人陳谷岳於
    92年1月20日偵訊時證稱：伊在調查站所言，卯○○借用伊
    名義向臺中九信辦理貸款，年收入約四十萬元，調查表上所
    載伊年收入六十萬元不實在，貸款利息均由卯○○處理等語
    實在；證人林玉梅於92年2月13日偵訊時證稱：伊在調查站
    所述，卯○○因資金不足以伊名義向臺中九信辦理貸款，臺
    中九信授信人員並無向伊進行個人徵信，亦無要求伊提供個
    人財力、資產證明等資料，伊年收入約三、四十萬元，未曾
    繳過利息，調查表所載資料不實等語實在；證人賴順仁於92
    年1月28日偵訊時證稱：伊在調查站所述，伊父親卯○○以
    伊名義向臺中九信辦理抵押貸款，資金流向伊不清楚，利息
    均由伊父親卯○○負責繳交等語實在；辰○○於偵查中證述
    ：卯○○以伊名義先後以登記伊名下之台中市○區○○○段
    九十三之一三九、一四七號土地及台東市之土地向臺中九信
    貸款，核撥後均由卯○○使用，利息亦由卯○○支付，資金
    流向要問卯○○等語 (見九十二年一月二十二日筆錄 )，證
    人即協助賴大吉辦理附表二貸款之庚○○於偵查中證述：因
    為賴大吉係臺中九信的理事，貸款有很多限制，所以才會以
    他人的名義向九信貸款，伊到儲蓄部、東山分社及一心分社
    辦理貸款時，都會先找經理，因為經理都已經跟賴大吉談好
    了，所以經理就會直接交代辦事人員和伊接洽，台中九信放
    款人員有告訴伊個人資料表之收入要填寫高一點，如此才能
    借多一點錢，台中九信放款人員應該也知道那些資料都是不
    正確的等語（見九十二年二月二十日筆錄），於原審證述：
    伊在調查站、偵訊中所言，除翁啟川簽名是伊所簽不正確外
    ，其他伊曾為賴大吉之頭借貸三百萬元，九信知道伊等係人
    頭，所以並沒有作個人徵信及財力、資產證明資料等語均實
    在，伊去辦理時，他們都知道是賴大吉的案子等語；證人即
    原皇建公司出納張文嘉於本院證述：伊在偵查中所言賴大吉
    以公司員工及親戚名義充當人頭向九信貸款等語實在等語；
    證人即人頭王慧蘭、沈菁惠、李時中、丁○○、張慧珠、陳
    義興、黃瑞基、黃嫦霞、丙○○、紀森泉、壬○○、劉周能
    、賴澤權、翁啟川、孟憲文、陳宏輝、賴清潭等人於本院證
    述：伊等在調查站、偵查中所述擔任賴大吉向九信貸款之人
    頭，個人資料表之收入金額大多為庚○○代填，金額大多均
    灌水不實，大多均未經臺中九信徵信人員實際進行徵信等語
    實在；證人即人頭魏隆誼、劉瑞祥於偵查中分別證述：伊於
    調查站中所述實在，曾借名給賴大吉向九信貸款，九信承辦
    該貸款案時從未對伊進行徵信，並要求伊提供個人財力、資
    產證明資料，八十二年收入約六、七十萬元，調查表中所載
    收入一百九十萬元不符 (魏隆誼 )及伊在調查站所言實在，
    任職大倡國際商務股份有限公司期間，賴大吉以從事開發無
    鏈式腳踏車需要資金為由，派人持九信貸款文件要伊簽名，
    九信未向伊徵信，年收入約六十萬元 (劉瑞祥)等語；證人
    即人頭亥○○於本院證述：因賴大吉是九信理事，不能作借
    款人，由他提供不動產，由伊出面貸款，伊只有第一次去簽
    契約，九信承辦人員並沒有問什麼等語；證人李鴻文、賴彥
    雄於本院證述：伊等在調查站、偵查中所述曾提供身分資料
    與賴大吉購買台中市○○區○○段一五九、一六○號等土地
    等語實在。證人即原九信職員申○○於偵查中證述：伊在調
    查站中所言實在，有辦過關係人的擔保授信，賴大吉、卯○○、葉天福等人會先找經理談妥後，或先將資料拿給經理，
    再交給我們經辦人員等語實在 (見九十二年三月二十日筆錄
    )。證人即共犯辛○○於偵訊中證稱：伊在調查站中所言實
    在，臺中九信特一優惠專案新客戶申貸金額較少，主要係甲○○、賴大吉、卯○○以原貸戶大額放款之借新還舊使用較
    多，賴大吉通常會找卯○○協調，以彼此案件互相通融之情
    形下，要求卯○○及放審委員同意貸款，賴大吉是為了規避
    利害關係人及同一關係人授信的限制，才會找人頭貸款，賴
    大吉、卯○○在貸款前會先與儲蓄部經理葉天福協調欲貸款
    金額，並由葉天福先以十行紙寫的便簽陳交總經理張汶池同
    意後，再依貸款相關程序辦理，賴大吉、卯○○有指示儲蓄
    部及相關分社，要准予借新還舊及提高貸款額度，伊曾經表
    示異議，但遭賴大吉責罵（見九十二年三月二十八日筆錄)
    ；證人即原九信職員午○○於偵訊中證稱：伊在調查站中所
    述實在，B-11案是賴大吉介紹魏隆誼等三位借款人給鍾松喜
    認識，再由鍾松喜交貸放款部門辦理等語實在（見九十二年
    三月二十日筆錄）；證人即原九信職員蔡志聰於偵查中證述
    ：伊在調查站所述，知悉賴大吉、卯○○等人以人頭戶申貸
    ，他們在東山分社的申貸案都有徵信等不實的情形等語實在
    (見九十二年三月十日筆錄)；證人即原九信職員賴協成於偵
    查中證稱：伊在調查站中所言實在，伊有辦理李時中、丁○○、張慧珠、陳義興、黃瑞基、黃嫦霞等人之信用調查，僅
    填寫信用調查表之調查意見欄，其餘不是伊填的，放款主辦
    張麗秋告訴伊是賴成章交辦的，說那是「大吉理事」的案件
    ，所以伊就沒有按規定向人頭戶李時中等人做翔實的信用調
    查，伊也有辦理王慧蘭、酉○、沈菁惠等人之信用調查，僅
    填寫信用調查表之調查意見欄，其餘不是伊填的，放款主辦
    申○○告訴伊是葉天福交辦的，說那是「大吉理事」的案件
    ，因為上面都已經談好准貸金額，僅交辦伊去做形式上的徵
    信，所以伊就沒有按規定向人頭戶王慧蘭等人做翔實的信用
    調查，而且這是分社經理交辦，伊必須配合去做，如果不配
    合，上頭會施壓，伊很怕沒有工作等語（見九十二年三月四
    日筆錄）；證人即原九信之職員曾欽榜於本院證述：伊在調
    查站及偵查中證述，B-02案是胡顯章（即胡阿樟）交代伊此
    筆係亥○○等人與賴大吉合夥蓋房子，其中一部分係作信用
    放款，故要伊將設定額提高為一億五千萬元，這筆貸款是胡
    顯章自行接洽的，貸款人伊都沒有接洽，伊身為下屬只能完
    全照胡顯章的指示辦理，B-12案件是賴玉煌親自接洽，不動
    產估價報告表中的營業單位增加放款值詳敘具體理由欄中的
    文字係賴玉煌親自填的，伊才簽章，至於為何要提高貸放金
    額伊也不知道，亦無從過問等語實在；證人即原九信職員陳
    政宏於本院證述：伊在調查站、偵查中所述B-03貸款伊在開
    會前即表示僅能核貸七千九百萬元，賴成章曾向報怨為何估
    那麼低，後來何以會通過貸放一億一千七百萬元伊並不知道
    等語實在；證人即原九信職員吳展孚於本院證述：伊在調查
    站及偵查中所述，B-13案係庚○○直接將申貸資料交給賴玉
    霖，之後由賴玉霖指示伊辦理土地估價與個人信用調查，．
    ．印象中不曾與賴清潭接洽等語實在；證人即原九信職員盧
    志銘於本院證述：伊在調查站、偵查中所述，B-02貸款案伊
    鑑估放款值為六千餘萬元，放款人員何以會將設定值提高為
    一億五千萬元伊不知道，蔡敏興部分伊是依據一心分社之借
    款申請書上之資料抄錄至不動產抵押調查報告表等語實在；
    證人即共犯賴玉霖於本院證述：伊在調查站及偵查中所述翁
    啟川、孟憲文、庚○○（B-06案）均為皇建公司員工，賴大
    吉以他們為人頭向台中九信借款，核撥款項均由賴大吉使用
    ，本案是經理（葉天福，筆錄誤為己○○）交辦的，B-08、
    B-09、B-10是經理賴玉煌交辦的等語實在；證人即共犯葉天
    福於本院證述：伊在調查站、偵查中所言知道酉○、沈菁惠
    、王慧蘭為賴大吉之人頭，九信授信小組約在八十三年間成
    立，審核九信大、小額放款案，賴大吉、卯○○均為授信小
    組成員，所有貸款案都需經過他們審核，B-02案胡阿樟有親
    自用十行紙寫一個報告，載明土地提供人賴大吉、賴澤權，
    借款人為酉○等人，報告核准至卯○○等語實在；證人即共
    犯胡阿樟於本院證述：伊在調查站、偵查中所述賴大吉一個
    人信用貸款無法達六千萬元，就用酉○、沈菁惠、王慧蘭等
    人信用貸款各二千萬元等語實在。嗣證人蔡志聰於本院證述
    ：調查站筆錄所載，根據伊的瞭解，賴大吉與卯○○在東山
    分社的貸款有徵信鑑估不實的情況，與伊所要表達的意思並
    不相符，當時伊非主辦、鑑估人員，所以不瞭解等語；證人
    辛○○於原審證述：印象中案件是展期部分，應該也不完全
    是施壓，忘記了、不知道、不清楚賴大吉找卯○○協調，以
    彼此互相通融之情形下，要求卯○○及放審委員同意貸款，
    在印象中賴大吉沒有針對賴大吉借款案件，有具體指示分社
    人員配合辦理，覆估案件，賴大吉的意思是說：你們一次叫
    我還這麼多，我當然是沒有辦法等語；證人午○○於原審證
    述：伊等受理案件，都是以申請人的資料去辦理，時間太久
    了，魏隆誼、陳宏輝、戌○○等人與賴大吉有無關係，是否
    是人頭，伊等很難認定，調查站所載不實等語；至證人辰○○於原審法院審理時，證稱其與卯○○係隱名合夥關係等語
    ，證人申○○於原審證述：不曉得賴大吉有沒有找高層談額
    度等語，分別與渠等於調查站、偵查中所述及證人即後述人
    頭王慧蘭等調查站、偵查、審理中所述、證人庚○○所述暨
    扣案信用調查表所載均不符，尚難採信，其等調查站中之陳
    述，距案發時間較近，較少受外力干擾，與客觀事實相符，
    具有較可信之特別情況，且為證明被告犯罪事實存否所必要
    ，有證據能力。另卯○○於調查站及偵查時供述：因賴成章
    告訴伊額度已超過，伊才以其他親屬、友人辰○○、賴照中
    等人充當人頭借款，賴成章為了業績，會口頭照會總經理張
    汶池、副總經理甲○○、總社徵信室等人員，所以他們在申
    貸過程即知情係伊的案子等語 (見九十二年四月七日筆錄)
    ，賴大吉於調查中供述：伊為配合九信放款辦法規定，才找
    王慧蘭等人充當名義借款人，利息均由伊負責繳交，B-01至
    B-13貸款案件，只要係由庚○○出面辦理的，九信之經辦人
    員應該都知道是伊之案子等語 (見九十二年四月七日筆錄)
    ，於偵查中供承：有利用人頭貸款，因九信規定一個人不能
    貸那麼多，九信先核定貸款額度，再由伊去找人頭等語 (
    見九十二年四月七日筆錄)。又前述中央存款保險公司對臺
    中九信之利害關係人逾期放款專業檢查報告對於如附表所示
    卯○○、賴大吉關連戶部分之貸款案件，亦自書面資料，即
    發現諸多缺失，在卯○○關連戶部分：借戶之資金多流向
    卯○○，且各戶之利息亦由卯○○繳納，擔保品由少數人提
    供，分由多人借款，以分散借款集中使用，規避同一人授信
    限額。辦理放款業務，側重擔保品之徵提，對借戶之借款
    用途多未評註其可行性，及借戶之經濟能力，還款來源及未
    來展望，徵信作業有欠確實。對個人放款金額已逾一千萬
    元之借戶，未徵取借戶最近年度所得稅申報資料核對，以作
    為審核還款能力之依據，與個人授信案件徵信處理注意事項
    之規定不符，如辰○○、陳谷岳、卯○○等戶；另對借戶之
    借款金額與職業或收入顯不相稱，未予徵信調查評註借戶其
    他收入來源，及依個人資料表所載資料填註於信用調查表呈
    核，貸與鉅額款項，經借戶延滯後，多僅以所徵提之擔保品
    供追償，徵信作業草率，且有違授信安全性原則，如林玉梅
    借款金額二千萬元，八十五年報稅所得總額四十七萬元，江
    靜堅借款金額五千七百萬元，八十四年報稅所得總額五十五
    萬六千元等戶。辦理擔保品土地鑑估，以鑑估時價為公告
    現值之數倍者，僅於不動產抵押調查報告表內評註與相關人
    員現場會估認同後，目前行情約值若干，惟未徵取鄰近地域
    成交價或訪價記錄為佐證資料，作為鑑估之依據，辦理擔保
    品鑑估作業欠客觀有違鑑估穩健原則等語。賴大吉關連戶部
    分：對個人放款金額已逾一千萬元之借戶，未徵提報稅所得
    資料，以為還款來源之參考者，與個人授信案件徵信處理注
    意事項之規定未合。如一心分社賴澤權；東山分社劉周能、
    紀森泉、丙○○、張慧珠、李時中、黃瑞基、丁○○、黃嫦
    霞、陳義興等戶；或雖有徵提報稅所得資料，為所得與借款
    金額顯不相當，償還來源欠佳者，未評註其他收入來源，仍
    核貸鉅額放款，如：儲蓄部戌○○、酉○、沈菁惠、王慧蘭
    、賴大吉、壬○○等戶，經借戶延滯後，僅有擔保品可供追
    償，徵信作業流於形式等語。被告甲○○身為副總經理及授
    信小組召集人，於附表一、二所示之卯○○、賴大吉貸款案
    件行為人欄有載明甲○○者，與各該欄所載之行為人 (九信
    承辦人員)，均應依法審核，就上開明顯之瑕疵，均蓋章通
    過，共同意圖卯○○、賴大吉不法利益違背任務故意放水甚
    為顯然。證人即共犯賴大吉於本院證述：甲○○、卯○○等
    關連戶的貸款程序和一般客戶貸款程序一樣，甲○○和他的
    聯連戶向九信申請貸款時，是業務單位、總經理和主席的權
    限，授信小組之決議要送給總經理、理事主席裁決後送放款
    委員會，放款委員會只看程序問題不看估價，估價是業務單
    位的事等語；證人即共犯賴瑞堯於本院證述：九信不動產由
    徵信室經理、副經理和單位經理會估外，一定金額以上，要
    授信小組審查，授信小組開會完後送營業單位按程序送總社
    ，九信副總經理和授信小組召集人沒有授信額度，甲○○未
    曾向伊請託准予貸款。各單位為客戶貸款撥款後不要通知副
    總經理。授信小組召集人和副總經理不要備詢授信審議委員
    會。分社貸款戶之個人資料及信用調查表，由營業單位徵信
    人員連同申請書送交總社，在報告完成送審時併呈等語；證
    人即共犯賴玉煌、鍾松喜於本院證述：被告甲○○向九信貸
    款沒有向伊施壓過，提供之抵押品沒有高估等語；證人即共
    犯謝連池於本院證述：甲○○、卯○○、賴大吉的關連戶向
    九信貸款時，甲○○沒有對伊施壓，他們提供抵押品價值沒
    有高估等語；證人即共犯卯○○於本院證述：甲○○及其關
    聯戶向九信貸款，並未向伊關說、請託，有依照程序，伊向
    九信貸款時並沒有私下拜託被告甲○○。總經理是理事會的
    成員，總經理、理事主席是授信委員會當然委員，副總經理
    無此資格。副總經理沒有調動放款人員、襄理、副理、經理
    人員的權利，人事係由各分社報上來，經由人評會審核通過
    後，報請我們這邊的委員會申請，副總是沒有權責的授信審
    議委員會之委員，經總經理經由程序審查後才能貸放，副總
    經理沒有權責，他沒有權利參與。貸款關聯戶，包括自己的
    親戚、太太部分沒有被起訴亦未因甲○○、賴大吉之案件而
    被起訴等語；證人戊○○於本院證述：授信小組是輪流、排
    班的。僅徵信室調查不動產價值、聽他們作簡報後、作紀錄
    而已，參與授信小組時，沒有聽說王培元因本件借款案或卯
    ○○借款案向伊施壓或關說，審查是不問借款人的，僅有徵
    信室主管的調查報告而已等語；證人唐垣於本院證述：伊
    原本是在中正分社擔任經理，甲○○個人所有的貸款，不在
    伊核示的案子中，他有（辦理貸款）的案子，都是在東山分
    社、儲蓄部和建成分社，如果擔保品經徵信評估後，有一億
    元以上的價值，但若受限於每個社員可貸款的限制額度（每
    一社員最高八千萬）時，會將超過限額的部分，以無擔保（
    即信用貸款或附擔保）方式貸放。但這必須單位核報後，經
    副總經理或是協理組成的「授權審議小組」（授審小組）來
    決行。再經由總經理、理事主席以及三位理事所組成的「放
    款審議所」（『放審小組』）同意，才可放款。而依據財政
    部金融局相關法令，實際的貸放權是在「授審小組」，但仍
    須總社的「放審小組」同意等語；證人即共犯寅○○於本院
    證述：伊參與九信授信小組會議時，沒有聽說甲○○因個人
    或賴大吉、卯○○之案件，向伊關說或施壓。卯○○主席的
    太太（賴陳金美）、兒子，提供自己或家人的土地申請貸款
    ，依合作社的慣例是可以．．．，財政部有限制一個社員可
    以貸多少，有限定貸款金額，在那範圍內，都可以貸款。在
    我們合作社裡，這不是人頭戶，因為有抵押品。辦理抵押授
    信，最著重抵押品的價值。信用調查表，不需動到副總調查
    等語；證人丑○○於本院證述：甲○○的關聯戶包括其自己
    貸款、王貴芳的貸款，汪純美、張素貞及卯○○、賴大吉案
    件，並未跟伊關說、施壓等語；證人即共犯己○○於本院證
    述：卯○○、賴大吉以及相關連戶，向九信貸款時，甲○○
    沒有向伊關說、施壓。劉春地、宜東建設貸款估價的方式及
    貸放的額度，與其他一般客戶相同等語；證人即共犯辛○○
    於本院證述：是依據劉春地、宜東建設、陳建泓、林峰山、
    許建和土地價值貸放，依市價評估，他們貸款的手續、估價
    的方式，與合作社其他客戶都相同。賴大吉、卯○○以及相
    關連戶貸款時，甲○○應該沒有向伊施壓、關說等語；證人
    子○○於本院證述：伊曾任九信經理，九信是以客戶的債信
    、經濟情況為貸款之依據，一般的擔保貸款，不動產的價值
    及所得稅申報的金額都是參考依據；證人丁○○於本院證述
    ：伊在檢察官調查時所述實在，伊不認識甲○○，伊向九信
    貸款時未向他請託；證人賴成章於本院證述：卯○○、賴大
    吉的關連戶和九信貸款，甲○○沒有對伊施壓，抵押品價值
    沒有高估的情事。授信小組審查貸款時，要審查個人資料表
    和信用調查表，徵信人員要填寫申請書、信用資料等報表，
    審查是放款課長、放款襄理所主辦的等語；證人丙○○於本
    院證述：伊不認識甲○○，以不動產向九信貸款，沒有請託
    被告甲○○；證人壬○○於本院證述：伊向九信申貸時並未
    私下拜託甲○○，亦未向九信之承辦人員說伊係人頭；證人
    辰○○於本院證述：伊有向九信貸款，土地是共有的，貸款
    金額是卯○○拿去，貸款之前沒有去拜託甲○○，甲○○並
    不知道此事等語，證人庚○○於本院證述：賴大吉的關連戶
    到九信東山分社辦理貸款時，有填寫個人資料表，東山分社
    的人員有到賴大吉的公司或到借款人、保證人家裡去做徵信
    調查，伊沒有向甲○○請託，貸款時要給予方便等語，均無
    從為有利於被告甲○○等人之認定。
  如附表一、二、三所示貸款，均因甲○○、卯○○、賴大吉
    等人無力清償，而成為逾期放款，臺中九信僅能就有擔保物
    者，拍賣取償，但拍賣之結果有與貸放金額差距甚大者，有
    根本無人應買者（詳見附表一、二、三中「處理情形」欄）
    ，顯然對臺中九信及其全體社員發生重大之損害，前述中央
    存款保險公司對臺中九信之利害關係人逾期放款專業檢查報
    告亦顯示：迄檢查基準日九十年五月三十一日止，臺中九信
    逾期放款約四十三億七千五百八十五萬七千元，合計卯○○
    、賴大吉、甲○○三人及渠等之關連戶合計約十一億九千餘
    萬元，已列為逾期放款金額計約十一億八千餘萬元，占全部
    逾期放款約百分之二十七點二等語；因臺中九信之淨值於調
    整後已呈負數，財政部遂於九十年九月十四日，以臺財融字
    第○九○三○○○一四九號函，命合作金庫銀行概括承受，
    被告甲○○辯稱並未造成損失於該社社員云云，自無可採。
  修正前刑法第八十條第二項明定：「前項期間自犯罪成立之
    日起算。但犯罪行為有連續或繼續之狀態者，自行為終了之
    日起算。」本件具有連續犯之情形（見後述），追訴權時效
    自應自最後一次背信行為時起算，故均尚未罹於追訴權時效
    。
  綜上所述，本件事證已臻明確，被告甲○○所辯，顯係脫卸
    之詞，不足採信，其犯行應堪認定。
三、按被告行為後刑法業於九十四年二月二日修正公布，九十五
    年七月一日施行，依新修正刑法第二條第一項規定：行為後
    法．．適用最有利於行為人之法律。茲就本案適用之刑法比
    較說明如下：修正後之刑法第三十三條第五款規定：罰金，
    新台幣一千元以上，以百元計算之，與修正前之規定相較，
    修正前之規定有利被告；又修正後之刑法第五十六條廢除連
    續犯之規定，然比較修正前後之規定，修正前之規定，有利
    於被告，依依刑法第二條第一項規定，均應適用修正前之規
    定，至刑法第二十八條將共同正犯修正為：二人以上共同實
    行犯罪之行為者，然本件無論依修正前後之規定，被告與卯
    ○○等人間均為共同正犯，尚無比較問題。另刑法施行法增
    訂第1條之1，將貨幣單位由銀元改為新臺幣，係在替代罰金
    罰鍰提高標準條例部分條文，與適用罰金罰鍰提高標準條例
    之結果相同，對於被告而言並不生有利或不利之問題，其性
    質屬於特別準據法，應予優先適用。再信用合作社法於九十
    三年二月四日修正公布，增訂第三十八條之二：「信用合作
    社負責人或職員，意圖為自己或第三人不法之利益，或損害
    信用合作社之利益，而為違背其職務之行為，致生損害於信
    用合作社之財產或其他利益者，處三年以上十年以下有期徒
    刑，得併科新臺幣一千萬元以上二億元以下罰金。其犯罪所
    得達新臺幣一億元以上者，處七年以上有期徒刑，得併科新
    臺幣二千五百萬元以上五億元以下罰金。信用合作社負責人
    或職員，二人以上共同實施前項犯罪之行為者，得加重其刑
    至二分之一。第一項之未遂犯罰之。」，被告甲○○身為臺
    中九信之副總經理，依信用合作社法第六條第二項之規定，
    於執行職務範圍內，亦為信用合作社負責人，但於其行為時
    ，信用合作社法第三十八條之二尚未增訂，且該條所訂之法
    定刑度為三年以上十年以下有期徒刑，較刑法第三百四十二
    條之背信罪為重，依刑法第二條第一項規定，應適用被告行
    為時之刑法第三百四十二條處斷。核被告甲○○所為，係犯
    刑法第三百四十二條第一項之背信罪及第三百四十二條第二
    項、第一項之背信未遂罪(附表一編號A-06部分：就賴照中
    該筆貸款資料顯示，該筆貸款至九十年九月二十八日止，仍
    持續繳交本息，起訴書之附表一編號A-06「處理情形」欄內
    ，亦記載「正常繳息中」，是以該筆貸款縱有起訴書所載虛
    增賴照中年收入之情形，惟尚未致生損害於本人（即臺中九
    信及其全體社員）之財產或其他利益，屬未遂犯)。被告先
    後多次背信犯行，所為時間緊接，犯構成要件相同之罪名，
    顯係基於概括犯意為之，為連續犯，依修正前刑法第五十六
    條之規定從一重之刑法第三百四十二條第一項之背信既遂罪
    處斷，並加重其刑。起訴書雖漏列B-05貸款人賴澤權部分，
    惟查該部分與已起訴部分具有連續犯之裁判上一罪關係如上
    述，本院自應併予審理。被告甲○○與卯○○、賴大吉、張
    汶池、賴瑞堯、賴玉煌、賴成章、癸○○、鍾松喜、辛○○
    、寅○○、謝連池、庚○○及不詳姓名之成年承辦人員等人
    間，有犯意之聯絡及行為分擔（渠等參與之情形詳如附表一
    、二、三所示），均為共同正犯 (不詳姓名之成年承辦人員
    及庚○○等雖無在臺中九信擔任職務之身分，然因與被告甲○○等人間有犯意聯絡及行為分擔，依刑法第三十一條第一
    項之規定，仍以共犯論)。原審認被告甲○○罪證明確為科
    刑之諭知固非無見，惟原審認附表三編號C-09部分係被告甲○○以自己名義向臺中九信貸款，而非使用人頭，並有提供
    擔保品，合計未逾每一社員可貸款八千萬元之限額，不構成
    背信罪，不另為無罪之諭知，尚有未洽 (因被告之前以人頭
    貸款合計已逾對每一社員最高限額一億六千萬元之限制，嗣
    後僅分配七十六萬八千七百零二元，尚積欠一百九十九萬一
    千元及至清償日止之利息)，另被告甲○○並未於附表一編
    號A-04及附表二編號B-12上核章，原審認甲○○此部分亦犯
    背信罪，亦有未洽，被告以原審判罪不當為由上訴雖無理由
    ，然原審判決既有如上未當之處，應由本院將其撤銷改判，
    爰審酌被告甲○○因個人資金需要，連續利用其副總經理身
    分，以人頭戶連續向臺中九信違法貸款，將臺中九信視為私
    人金庫，且大多於貸款後一至三年即不再繳息，造成四億七
    千多萬元之鉅額逾期放款、呆帳，使臺中九信及其全體社員
    受重大損失，主管機關因而命合作金庫概括承受，造成全民
    受害，及其身為副總經理兼授信小組召集人，未盡職為貸款
    案件把關，竟意圖為卯○○、賴大吉不法之利益而放水，暨
    其品行、智識程度、生活狀況、犯罪之手段、犯罪後之態度
    等一切情狀，量處如主文第二項所示之刑。又被告所犯刑法
    第三百四十二條第一項之背信罪，經科處逾一年六月之有期
    徒刑，不符九十六年罪犯減刑條例規定減刑之要件，併予敘
    明。
四、公訴意旨另以：八十六年六月二十八日，被告甲○○因需要
    資金週轉，以張麗真為人頭 (即附表三編號C-11(2)張麗真部
    分)，提供王淑美名下坐落臺中市西屯區○○○段第一六二
    七─二、一六二七─三、一六二七─五、一六二七─六地號
    土地（王淑美持分四十分之二）作為擔保，向臺中九信西屯
    分社辦理擔保貸款，而賴玉煌、賴瑞堯、張汶池、卯○○等
    人明知本件實際上係甲○○之貸款，竟違規未依規定辦理授
    信作業，即准貸四百五十萬元，撥款後全數由甲○○使用。
    之後前揭貸款於八十九年二月十七日因違約繳息轉為催收款
    四百六十五萬一千元，經以提供之擔保品聲請法院拍賣，經
    法院訂定底價為一百九十九萬元，使臺中九信受有財產上之
    損害，因認此二部分亦構成背信云云。惟查：證人張麗真於
    調查局訊問及偵訊中均明確陳稱：「七十八年間曾應伊配偶
    王江漢之妹妹王淑美要求，將伊人頭借給她以其名下惠來厝
    段土地向臺中九信西屯分社陸續借款至八十六年左右累積至
    四百五十萬元。」等語，對照證人王淑美於調查局訊問及偵
    訊中之證言：「……（問：張麗真向臺中九信西屯分社借款
    四百五十萬元，係以你名下之臺中市西屯區○○○段一六二
    七－五、一六二七－六、一六二七－二、一六二七－三土地
    為擔保？）是的，該筆貸款是伊在使用，伊以伊嫂嫂的名義
    去貸款。（據查前開貸款撥款後有一百五十萬五千元流入臺
    中九信許雅媚員工存款帳戶，另有一百五十一萬八千元流入
    臺中九信賴欽榮員工存款帳戶，原因為何？）因為當時急需
    用款，可能是伊哥哥王江漢先向同事借調，等伊的放款下來
    後就直接償還他的同事。」等語，互核相符，堪認本件既係
    王淑美所借，並非被告甲○○使用人頭貸款，因檢察官認與
    上開起訴判罪部分有連續犯之裁判上一罪關係，爰不另為無
    罪之諭知。
五、被告甲○○經合法傳喚，無正當之理由不到庭，爰不待其陳
    述逕行判決。
六、據上論斷，應依刑事訴訟法第三百七十一條、第三百六十九
    條第一項前段、第三百六十四條、第二百九十九條第一項前
    段、刑法第二條第一項、第二十八條、第五十六條 (修正前
    ) 、第三百四十二條第一項、刑法施行法第一條之一第一項
    、第二項，判決如主文。
    本案經檢察官乙○○到庭執行職務。
中    華    民    國    98    年    2    月    26     日
            刑事第九庭  審判長法  官  江  德  千
                              法  官  許  旭  聖
                              法  官  康  應  龍
以上正本證明與原本無異。
不得上訴。
                              書記官  陳  振  海
中    華    民    國    98    年    2    月    27     日


司法院資訊處製作；財團法人民間司法改革基金會備份。
